【裁判字號】    95,台上,2700
【裁判日期】    951130
【裁判案由】    塗銷所有權移轉登記
【裁判全文】
最高法院民事判決            九十五年度台上字第二七００號
上  訴  人  甲 ○ ○
            乙 ○ ○
共     同
訴訟代理人  黃 達 元律師
上  訴  人  丙○○○
            丁 ○ ○（原名方里）
            戊 ○ ○
            己 ○ ○
            庚 ○ ○
            辛 ○ ○（原名方里珠）
被 上訴 人  癸 ○ ○
            壬 ○ ○
上列當事人間請求塗銷所有權移轉登記事件，上訴人對於中華民
國九十五年三月十五日台灣高等法院第二審判決（九十四年度上
字第五五四號），提起上訴，本院判決如下：
    主   文
原判決關於駁回命上訴人將（一）、如原判決附表三之共有型態
變更登記；（二）、如原判決附表四繼承登記塗銷之上訴，及各
該訴訟費用部分廢棄，發回台灣高等法院。
其他上訴駁回。
第三審訴訟費用，關於駁回其他上訴部分，由上訴人負擔。
    理   由
查本件訴訟標的對共有人須合一確定，是原審判決後，雖僅由上
訴人乙○○、甲○○提起上訴，惟依民事訴訟法第五十六條第一
款規定，其上訴之效力應及於同造當事人之丙○○○、庚○○、
辛○○、己○○、丁○○及戊○○等六人，爰並列彼等為上訴人
。
次查，本件被上訴人主張：如原判決附表（下稱附表）一所示之
系爭土地原為被繼承人方燈燦所有，方燈燦死亡後，因上訴人丙
○○○、庚○○、辛○○、己○○、丁○○及戊○○等六人（下
稱丙○○○等六人）拋棄繼承，應由伊父方揮彬與上訴人乙○○
共同繼承，如欲處分系爭土地，應得公同共有人全體之同意。惟
其後方揮彬經台灣台北地方法院（下稱台北地院）為死亡宣告，
伊為方揮彬之繼承人，乙○○如欲處分系爭土地，應得伊之同意
。詎乙○○為達到將系爭土地以虛偽贈與方式移轉登記為上訴人
甲○○名義，於辦理繼承登記時，明知丙○○○等六人已拋棄繼
承，仍將系爭土地先登記為丙○○○、庚○○、辛○○、己○○
、丁○○、戊○○、方揮彬及乙○○等八人公同共有，再以共有
型態變更為由登記為八人分別共有，復以贈與為由，將系爭土地
中丙○○○等六人之應有部分移轉登記予乙○○，乙○○再將其
就系爭土地之應有部分以夫妻贈與為由移轉登記予其妻即甲○○
，侵害伊之權利等情。爰依民法第七百六十七條物上請求權，先
位聲明：求為命上訴人塗銷如附表四、三、二、一所示之系爭土
地公同共有、分別共有、贈與及夫妻贈與之所有權移轉登記及共
有型態變更登記，將系爭土地回復至繼承人公同共有之所有權登
記；備位聲明：依民法第二百四十四條之規定，求為命撤銷乙○
○與甲○○間之贈與債權行為及所有權移轉登記之物權行為。
上訴人甲○○則以：伊與乙○○之離婚係真正，伊並未幫乙○○
脫產，伊僅知乙○○係為保障女兒將來的生活才將系爭土地過戶
，其餘伊均不知情，被上訴人就乙○○與伊間之贈與為通謀虛偽
意思表示未具體舉證，伊應受土地法第四十三條善意受讓之保護
等語；乙○○則以：被繼承人方燈燦死亡後，丙○○○及其餘五
名女兒與被上訴人均同意將系爭土地移轉登記予伊，在辦理繼承
過程中被上訴人均有全程參與且知情。且被上訴人於民國八十六
年九月十二日既接到法院拋棄繼承備查函，應知悉開始繼承，距
被上訴人起訴已逾七年，癸○○不得行使權利。況自八十六年至
今已超過民法第二百四十五條前段之一年請求權時效，亦不得行
使撤銷權。伊贈與土地時為系爭土地之所有權人，被上訴人並非
共有人，自非無權處分之情形，而丙○○○等六人移轉土地所有
權予伊時，仍為名義上所有權人，被上訴人非共有人，亦無無權
處分之情形。伊因家庭因素罹患精神疾病，無法扶養女兒，才將
財產移轉登記予甲○○，由甲○○扶養女兒，並非贈與甲○○，
亦非通謀虛偽意思表示。且若非贈與，亦為信託，均屬合法有效
之法律行為，自無撤銷之可能等語，資為抗辯。
原審以：查本件被繼承人方燈燦死亡時，丙○○○等六人於八十
六年九月五日具狀聲請拋棄繼承，經台灣宜蘭地方法院於八十六
年九月十二日以宜院耀民戊八六繼一○八字第二二七九五號函准
予備查，故繼承人應僅為方揮彬及乙○○。雖嗣後方揮彬經台北
地院於九十一年二月二十七日以亡字第一○號宣告於八十九年五
月二十七日死亡，然因被繼承人方燈燦死亡時，方揮彬尚未受死
亡宣告，依據繼承同時存在原則，仍應認方揮彬於繼承開始時得
以繼承。辛○○雖陳稱方揮彬為向其借貸，曾表示日後不與乙○
○爭奪家產，而乙○○亦辯稱方燈燦死亡前，曾向辛○○表示方
揮彬不得繼承，故方揮彬對於方燈燦之遺產已無繼承權云云。但
辛○○提出之證物僅為支票影本，並無任何方揮彬表示拋棄繼承
之書面文件，縱辛○○確曾借款予方揮彬，亦不足以證明方揮彬
有拋棄繼承之意思表示。況拋棄繼承，應於知悉其繼承之時起兩
個月內以書面向法院為之，民法第一千一百七十四條第二項定有
明文；方揮彬縱曾向辛○○表示不願繼承之意，亦不生拋棄繼承
之效力。故方揮彬仍具有繼承資格，應無疑義。次查，附表一所
示之系爭土地既於繼承開始時，由方揮彬及乙○○共同繼承，則
系爭土地即應由方揮彬及乙○○以公同共有形式辦理繼承登記。
乃丙○○○等六人與乙○○竟申請以公同共有之方式辦理繼承登
記（如附表四所示），於法顯有未合。系爭土地既為繼承人公同
共有，則欲處分系爭公同共有物，應得公同共有人之全體即方揮
彬與乙○○之同意。丙○○○等六人、乙○○及方揮彬於八十七
年一月七日申請以共有型態變更為由辦理將公同共有之型態變更
為分別共有（如附表三所示），丙○○○等六人、乙○○及方揮
彬於八十七年三月三日以贈與為由，辦理所有權移轉登記，將系
爭土地之應有部分均移轉登記予乙○○（如附表二所示），均因
丙○○○等六人已拋棄繼承，對於系爭土地並無處分權利，且未
得公同共有人方揮彬之同意而屬於無權處分。而若贈與人贈與他
人自己自始未取得之物或權利，受贈人自不得以之對抗真正權利
人。顯見乙○○雖受無權處分人丙○○○等六人贈與其自始未曾
取得所有權或處分權之系爭不動產，乙○○、甲○○自不得以所
受之贈與並非違法，對抗真正權利人。復查，依乙○○之陳述，
其真意並非將財產贈與甲○○，核與甲○○陳述「乙○○為保障
女兒之生活始將土地過戶，其餘均不知情」等語相符，顯見二人
間就贈與契約內容意思表示並未合致。何況乙○○與甲○○自承
離婚後仍同居在一起，顯無如其所述，為讓甲○○照顧女兒始將
不動產移轉登記為甲○○名義之必要。而乙○○既自始未取得其
贈與甲○○之系爭不動產所有權，甲○○當無從自乙○○處接受
贈與物。甲○○雖主張其應受土地法第四十三條信賴登記之保護
。乙○○另主張與甲○○間若無贈與之真意，亦有將財產信託予
甲○○，請其扶養女兒之信託關係存在。惟信託，除法律另有規
定，應以契約為之。乙○○若主張信託，依法需為信託登記後方
得對抗第三人，但乙○○與甲○○間係以贈與為變更不動產所有
權之方式登記，而非信託登記，其抗辯有信託關係之存在云云，
亦非可採。乙○○又主張其所有行為均為癸○○所知悉並同意云
云。但乙○○為前開行為時，癸○○並非權利人，其並無同意權
，且癸○○於取得繼承權後並未追認，而癸○○又非方揮彬之唯
一繼承人，若欲追認亦需癸○○及壬○○共同為之始生效力，乙
○○之主張自無理由。至證人即鄰居楊嘉榮及友人張公偉之證詞
亦難作為有利於上訴人之證據。從而，丙○○○等六人及乙○○
無權處分系爭土地，自始均未得方揮彬或其繼承人癸○○及壬○
○之承認。故丙○○○等六人及乙○○自始未取得系爭不動產之
權利，自無處分之權利，渠等所有之處分均屬無效。被上訴人先
位聲明根據民法第七百六十七條之物上請求權，請求塗銷如附表
四、三、二、一所示之系爭土地前揭公同共有、分別共有、贈與
及夫妻贈與之所有權移轉登記及共有型態變更登記，為有理由。
末查，本件僅係於繼承之後發生侵害遺產之事時，此所侵害者為
繼承人方揮彬已取得之權利，自非侵害繼承權，應無繼承回復請
求權之適用問題（最高法院五十三年台上字第五九二號判例及司
法院大法官解釋釋字第四三七號參照），乙○○主張被上訴人罹
於民法第一千一百四十六條之繼承回復請求權時效云云，亦有誤
會。綜上所述，被上訴人先位聲明為有理由，其備位聲明即無審
酌之必要云云。爰將第一審所為上訴人敗訴判決予以維持，駁回
上訴人之上訴。
（一）原判決關於駁回命甲○○、乙○○分別將如附表一、二所
示之不動產所有權移轉登記塗銷之上訴部分：此部分，原審維持
第一審命其塗銷所有權移轉登記之判決，於法核無違誤。末查，
乙○○、甲○○間並無贈與附表一之不動產之合意等情，為原審
所合法確定之事實，甲○○當無從自乙○○處接受贈與物。則乙
○○、甲○○間贈與契約不成立，甲○○自不能主張其有土地法
第四十三條信賴登記之適用。上訴論旨，就原審取捨證據、認定
事實之職權行使，指摘原判決關此部分違背法令，求予廢棄，非
有理由。
（二）原判決關於駁回命上訴人將如附表三之共有型態變更登記
、如附表四繼承登記塗銷之上訴部分：按民事訴訟法第一百九十
九條第二項規定，審判長應向當事人發問或曉諭，令其陳述事實
、聲明證據，或為其他必要之聲明及陳述，其所聲明及陳述有不
明瞭或不完足者，應令其敘明或補充之云云，此為審判長（或獨
任推事）因定訴訟關係之闡明權，同時並為其義務，故審判長對
於訴訟關係未盡此項必要之處置，違背闡明之義務者，其訴訟程
序即有重大瑕疵，而基此所為之判決，亦屬違背法令（本院四十
三年台上字第一二號判例參照）。查本件被繼承人方燈燦死亡時
，丙○○○等六人於八十六年九月五日具狀聲請拋棄繼承，經台
灣宜蘭地方法院准予備查，故繼承人應僅為方揮彬及乙○○。嗣
丙○○○等六人、乙○○及方揮彬於八十七年一月七日申請以共
有型態變更為由，辦理將公同共有之型態變更為分別共有（如附
表三所示），及丙○○○等六人與乙○○竟申請以公同共有之方
式辦理繼承登記（如附表四所示），於法顯有未合等情，為原審
所確定之事實，則塗銷登記自應由彼等共同為之，第一審僅命上
訴人予以塗銷，則尚留存方揮彬之登記部分，是否能達到回復繼
承登記前之狀態，亦即缺少方揮彬或其繼承人共同為之，上訴人
能否塗銷該登記而達其目的，均非無疑。況且縱丙○○○等六人
已拋棄繼承，然被上訴人之被繼承人方揮彬與上訴人乙○○仍係
合法之共同繼承人，則被上訴人之上開二項塗銷登記之聲明是否
係變更登記為其二人公同共有及應有部分各為二分之一之登記？
原審就此未遑推闡明晰，即予准許被上訴人之請求，維持第一審
此部分之判決，尚屬可議。上訴論旨，指摘原判決關此部分違背
法令，求予廢棄，非無理由。
據上論結，本件上訴為一部有理由，一部無理由。依民事訴訟法
第四百七十七條第一項、第四百七十八條第二項、第四百八十一
條、第四百四十九條第一項、第七十八條，判決如主文。
中    華    民    國  九十五  年   十一   月   三十   日
                      最高法院民事第八庭
                          審判長法官  朱  建  男
                                法官  顏  南  全
                                法官  許  澍  林
                                法官  鄭  傑  夫
                                法官  蘇  清  恭
      本件正本證明與原本無異
                                      書  記  官
中    華    民    國  九十五  年   十二   月   十二   日
                                                      j


司法院資訊處製作；財團法人民間司法改革基金會備份。
